【裁判字號】    89,上訴,2898
【裁判日期】    891026
【裁判案由】    詐欺
【裁判全文】
臺灣高等法院刑事判決                      八十九年度上訴字第二八九八號
    上  訴  人  臺灣桃園地方法院檢察署檢察官
    上  訴  人
    即  被  告  甲○○
    選任辯護人  蔡兆誠
                紀舒青
                李汶哲
右上訴人因被告詐欺案件，不服台灣桃園地方法院八十九年度訴字第九八號，中華民
國八十九年六月二十二日第一審判決（起訴案號：台灣桃園地方法院檢察署八十八年
度偵緝字第五三六號）提起上訴，本院判決如左：
    主  文
上訴駁回。
    事  實
一、甲○○曾因詐欺罪，經台灣台北地方法院判處有期徒刑八月確定，並於民國八十
    二年三月七日執行完畢。猶不知悔改，復與乙○○（另案審理）共同意圖為自己
    不法所有，並基於概括犯意，自八十七年五月間起，至同年七月間止，推由乙○○在中興商業銀行桃園分行開設一三六七－七支票帳號、及在桃園市信用合作社
    開設二九九－七支票帳號，同時以乙○○之名義在桃園縣桃園市○○路三百六十
    號，向主管機關申請設立喬福商行後，再由甲○○主管經營喬福商行。甲○○旋
    即以「吳文龍」名義，向龍華禮品行銷有限公司（下稱龍華公司）偽稱經營喬福
    商行需要進貨，先後於八十七年五月十五日、五月二十七日、五月二十八日、五
    月二十九日、六月十八日、六月十九日、七月三日、七月十日，多次向龍華公司
    購買食品雜貨等貨物，再由甲○○開立以乙○○名義設立之上開帳號發票日各為
    八十七年七月三十一日、八十七年八月五日之第0000000、000000
    0號之支票支付貨款，使龍華公司誤信以為真，陸續交付甲○○食品雜貨類、小
    咖啡、清酒等類的貨物，貨款總計三十七萬八千元（部分貨款以信用賒欠，部分
    貨款分別另以五萬零二百四十元、二十二萬八千八百元之二張支票支付）。迨甲○○等得手後，即將喬福商行停止營業，並於八十七年七月二十八日深夜搬空全
    部貨物；而以乙○○名義開立之支票屆期提示，亦均遭退票，龍華公司始知受騙
    。
二、案經臺灣桃園地方法院檢察署檢察官自動檢舉偵查起訴。
    理  由
一、訊據被告即上訴人甲○○坦承以喬福商行名義多次向被害人龍華公司購買食品雜
    貨類、小咖啡、清酒等貨品，總計價款有三十七萬八千元，並開立乙○○名義之
    支票支付貨款，該等支票屆期未能兌現等情，核與被害人龍華公司指訴情節相符
    ，復有龍華公司之送貨估價單影本九份、支票暨退票理由單影本二紙在卷可稽。
    雖被告矢口否認有詐欺犯行，辯稱：係受乙○○僱用代為經營喬福商行一樓百貨
    銷售部分，乃因二樓之家電部門經營不善，遭受拖累，致喬福商行無法經營，始
    通知各廠商前來退貨，龍華公司可能係疏於通知，致未將貨物退回云云。
二、惟查：
（一）被告與乙○○共同申請設立喬福商行，並由被告負責經營，同時使用以乙○○
      名義設立之支票等情，業據共犯乙○○於偵查中先後供稱：「經營喬福超商是
      甲○○．．，我的身分證及印章都還在他那裡沒有還，有關喬福超商經營情形
      我都不清楚，都是甲○○處理，．．．，有關經營超商支付貨款的票據都是他
      開立，而前往銀行開戶領取資料也都是甲○○帶我前往的，是他與銀行接洽，
      另外與甲○○共同經營超商的有劉雲生及丙○○，．．，而其中甲○○還自稱
      『吳文龍』，另外吳鎮彤則負責招攬電器品的業務，他也是與甲○○同夥，而
      甲○○和吳鎮彤還吩咐我少到店裡去，叫我不用去店裡。」、「喬福超市是甲○○及吳鎮彤二人經營的，經營到八十七年七月二十八日止，把東西搬光了，
      與甲○○及吳鎮彤二人是在喝酒時認識的，於八十七年二月間，他說他出錢找
      我一起做，後來我同意到銀行開支票及租房子及辦統一發票都帶我去，並拿我
      的身分證去使用，至今身分證仍在他那裏，後來有人告訴我，他們二人是找我
      當人頭，會出事，後來我去跟他說，我不做了，他們說好，然後就沒下文，．
      ．，支票是他們帶我去開戶的，身分證及印章都交給他們使用，支票他自己去
      領，第一次去領時，我有跟他去領，領到後他拿去用，甲○○只有給我吃飯的
      錢，．．，開店後由甲○○在桃園市○○路一０００號租房子給我住」、「因
      甲○○說要與我經營，說資金他出，用我名義辦支票帳戶即可。另外他都叫我
      晚上去拿一千元，說有合夥的都有。後來在該處經營不到一個月，我就說不做
      了，他說好，後來不了了之，我要向他拿身分證，他都不給我，之後，他經營
      期間我還是向他拿吃飯錢，支票帳戶領取的支票都由他們簽發使用，有關經營
      收入也沒有與我分配，只提供我吃、住的地方。」（見八十八年偵緝字第五三
      六號卷第五六頁背面，八十七年偵緝字第三三六號卷第九、一○頁，八十七年
      偵字第一三七五五號卷第一九頁）雖被告於本院辯稱：因乙○○圖卸刑責，始
      遭指稱為負責人；且證人即喬福商行員工丙○○於偵查中亦證稱：「是乙○○
      叫我去喬福商行工作的，．．．一樓超市是甲○○和乙○○經營，我是乙○○
      叫我上來幫忙。」益證乙○○為負責人等語。惟被告於偵查中坦承：「有關給
      廠商應付貨款有用現金，也有用支票，是乙○○的支票，而乙○○在店內有學
      習及幫忙店務的工作，有關簽發支票都由我簽發，再給會計做帳，實際經營是
      我和乙○○，有關商行設立是我找會計師和乙○○一起去申請。．．．乙○○
      的印鑑、支票都放在我這裡保管。」（見八十八年度偵緝字第五三六號卷第四
      ○頁背面、四一頁背面）證人丙○○於偵查中並證稱：「在經營期間都是甲○○找人，而乙○○很少到店裡，只是偶而到店裡拿東西回去吃，我在店內是幫
      忙甲○○向廠商批貨殺價，並清理店內及貨品擺置，我是領月薪，都聽甲○○
      的調度，乙○○稱甲○○為吳經理，店內都是甲○○在經營，有關廠商批貨、
      進貨都是甲○○在處理。」（見八十八年度偵緝字第五三六號卷第八六背面、
      八七頁）設本件係乙○○自行設立喬福商行，並意圖行詐，依常情判斷，乙○○應無以自身名義申請設立，並於辦理支票帳號後，即將支票、自身印鑑章均
      交由被告使用。再乙○○於喬福商行經營期間，僅偶而前去店內取用食物，該
      商行所有進出貨物，悉由被告全權處理，顯見喬福商行確由被告實際經營無疑
      。被告辯稱係受僱於乙○○，要非屬實。
（二）查被告以喬福商行名義向龍華公司購買貨物，總價款為三十七萬八千元，並開
      立乙○○名義之支票二紙支付貨款，該等支票發票日各為八十七年七月三十一
      日及八月五日。被告竟於八十七年七月二十八日支票發票日屆至前，將喬福商
      行停止營業，並於深夜搬空全部貨物；迨經龍華公司於支票屆期提示，亦均遭
      退票，顯見被告向龍華公司購貨之初，即無支付貨款之意甚明。再被告係以「
      吳文龍」名義向龍華公司進貨，被告於名片上卻未註記自身真實姓名，有龍華
      公司提出被告交付之「吳文龍」名片影本在卷為憑（見八十七年度偵字第一一
      五六五號卷第一二頁），益證被告自始即與乙○○共同意圖行詐。被告辯稱因
      疏失未通知龍華公司，致未能退貨，不足憑信。事證明確，被告犯行堪以認定
      。
三、核被告所為，係犯刑法第三百三十九條第一項之詐欺取財罪。被告與乙○○間，
    有犯意聯絡及行為分擔，係共同正犯。又被告先後多次所為，時間緊接，犯罪構
    成要件相同，顯係基於概括犯意為之，應依連續犯規定論以一罪，並加重其刑。
    雖公訴意旨認被告係犯刑法第三百四十條之常業詐欺罪嫌，惟因本件被害人僅有
    龍華公司，且被告以乙○○的名義申請設立喬福商行，係為遂行詐欺取財犯行之
    手段，並非恃以為業，自與常業詐欺罪之構成要件不符，起訴法條尚有未洽，應
    予變更。
四、原審調查結果，適用刑法第二十八條、第五十六條、第三百三十九條第一項，罰
    金罰鍰提高標準條例第一條前段，同時審酌被告平日素行、犯罪之動機、目的、
    手段、品行、智識程度、所生危害及犯罪後態度等一切情狀，量處有期徒刑八月
    。並就公訴意旨另以：被告等人以藉詞經營喬福商行需要進貨行銷，由被告開立
    由共犯乙○○提供之支票供擔保清償，亦致點將家公司誤信而陸續交付喬福商行
    電器等貨物（計約五十四萬七千元），並恃此維生，以之為常業。詎被告及乙○○等於貨物得手後，喬福商行立即停業，搬空貨物去向不明，迄不清償貨款，點
    將家公司始發覺受騙，因認為被告此部分涉有共同常業詐欺罪嫌一節，以訊據被
    告堅決否認有此部分之犯行，辯稱：喬福商行二樓的電器營業部分係由吳鎮彤負
    責，亦無向點將家公司詐取電器貨物等語。查點將家公司代理告訴人石遠雄、孫
    立言二人，經原審法院分別傳喚均未到庭。惟證人丙○○於原審證稱：「被告應
    僅負責喬福超商一樓部門超市日用品類之採購而已。」及至本院調查時亦證稱：
    「吳鎮彤負責經營二樓電器部，電器部是喬福商行一樓經營後，吳鎮彤再來開設
    的，而一樓及二樓是各自結帳，甲○○負責一樓，吳鎮彤負責二樓。」（見原審
    卷第五五頁，本院八十九年十月三日訊問筆錄）依證人丙○○證稱，喬福商行二
    樓電器部門負責人係吳鎮彤，並與一樓百貨部門之營運各自獨立，則該電器部門
    詐取點將家公司之電器貨物，自可能係吳鎮彤與乙○○共同為之。況遍查全卷，
    亦無證據足認被告有參與此部分詐欺犯行。惟公訴人認此部分與被告前開論罪部
    分，有常業詐欺之實質一罪關係，爰不另為無罪之諭知。認事用法，核無違誤，
    量刑亦稱妥適。被告上訴，否認犯罪，顯無可取。另公訴人上訴意旨以：被告與
    共犯乙○○共同設立喬福商行，並以該商行向被害人購物，同時開立由乙○○設
    立帳戶之支票支付貨款，該等支票均未獲兌現，喬福商行亦人去樓空，不知去向
    ，被告與乙○○係共犯關係，自應就乙○○詐取點將家公司財貨之犯行，一併負
    全部責任。再被告所為，危害社會經濟金融甚深，受害廠商高達百人，原審量刑
    顯屬過輕等語。惟公訴人認被告涉犯詐取點將家公司財物部分，既屬無據；且本
    件被害人僅有龍華公司，並無公訴人指稱「受害廠商高達百人」之事實。足見被
    告及公訴人上訴，均無理由，應予駁回。
據上論斷，應依刑事訴訟法第三百六十八條，判決如主文。
本案經檢察官李金定到庭執行職務。
中     華     民     國     八十九    年      十      月      二十六    日
                              臺灣高等法院刑事第十四庭
                                  審判長法  官  陳  祐  輔
                                        法  官  蔡  國  在
                                        法  官  陳  國  文
右正本證明與原本無異。
檢察官如不服本判決應於收受送達後十日內向本院提出上訴書狀，其未敘述上訴之理
由者並得於提起上訴後十日內向本院補提理由書（均須按他造當事人之人數附繕本）
。
被告不得上訴。
                                        書記官  蔡  棟  樑
中     華     民     國     八十九    年      十      月      二十七    日
附錄：本案論罪科刑法條全文
刑法第三百三十九條第一項：
意圖為自己或第三人不法之所有，以詐術使人將本人或第三人之物交付者，處五年以
下有期徒刑、拘役或科或併科一千元（已提高十倍為一萬元）以下罰金。


司法院資訊處製作；財團法人民間司法改革基金會備份。
